臺灣新竹地方法院民事判決　九十二年度簡上字第四四號
　　上　訴　人　　甲○○
　　訴訟代理人　　陳淑芬律師
　　複　代理人　　丙○○
　　被上訴人　　　乙○○○
　　訴訟代理人　　李文傑律師
　　　　　　　　　林建鼎律師
　　複　代理人　　丁○○
右當事人間清償借款等事件，上訴人對於中華民國九十二年三月十五日本院新竹簡易
庭九十年度竹簡字第六七五號簡易事件第一審判決提起上訴，本院於民國九十三年五
月二十六日言詞辯論終結，判判決如左：
    主      文
上訴駁回。
第二審訴訟費用由上訴人負擔。
    事實及理由
一、被上訴人主張：
  １、兩造係朋友關係，上訴人經營千盈工程有限公司（以下簡稱千盈公司），民國
      八十九年十月間，上訴人要求借票供其周轉後，陸續簽發被上訴人之子陳智銘
      所營茗泉營造股份有限公司（以下簡稱茗泉公司）之支票，借予上訴人使用，
      此外，上訴人亦曾向被上訴人多次借用現金，借票初期，上訴人尚能按期將票
      款交付被上訴人軋票，惟自八十九年十二月十九起，至九十年一月十九日止，
      陸續到期之支票，上訴人即有延付款項之情事，被上訴人為保住茗泉公司之票
      據信用，只得應上訴人要求，陸續為其墊款，截至九十年三月一日共借予上訴
      人新臺幣（下同）一百十六萬二千四百四十八元，此期間，上訴人交付所有權
      狀三張予被上訴人保管，並簽發面額二百萬元之本票予被上訴人供為擔保，嗣
      上訴人於九十年三月廿六日還七萬元，四月十八日再還六十四萬九百元，之後
      兩造於九十年五月十六日就上訴人前此長期向被上訴人借取現金、借用茗泉公
      司支票、被上訴人墊款等事宜，結算上訴人應行給付被上訴人之款項，經雙方
      各提資料計算溝通後，議定上訴人應給付被上訴人四十五萬一千五百四十八元
      ，且因上訴人要求分期給付，經被上訴人同意後，上訴人即當場簽立字據，承
      諾「所欠金額四五一、五四八元，預計分三期分期還清，每期為一五０、五一
      六元，第一期六月廿六日一五０、五一六元、第二期七月廿六日一五０、五一
      六元、第三期八月廿六日一五０、五一六元」（以下簡稱系爭字據），並另行
      簽發九十年九月十五日到期，面額四十五萬一千五百四十八元之本票予被上訴
      人。
  ２、兩造就上訴人積欠被上訴人之金錢已為結算，並確認在案，否則結算後之數額
      焉會細至個位數！且結算後同時，上訴人承諾分三期清償，每期為十五萬五百
      十六元，亦足明證結算所得結論，並非出於草率，按上訴人係經營商業多年之
      人，其對積欠被上訴人債務若干，當心知肚明，焉有任憑被上訴人主張，即率
      予回應之理，是上訴人辯稱結算後，始知被上訴人於九十年四月十八日領走六
      十四一千九百元，千盈公司已未欠被上訴人任何款項云云，顯不足採。
  ３、上訴人係於九十年五月十六日簽具確認積欠債務四十五萬一千五百四十八元，
      並表示分期清償之系爭字據，該紙字據之全部內容均由上訴人親手書就，非僅
      簽名了事，而上訴人於九十年五月十六日簽具上開書證後，至被上訴人向原審
      提起本訴前，上訴人均未以任何方式表示上開會算所得結論有誤，上訴人於原
      審稱：「不料原告權狀、本票、二本存摺及印章放在辦公室，次日再還給答辯
      人，答辯人說好不疑不對，孰料後來原告僅還二本存摺與印章‧‧‧答辯人檢
      查存摺後，發現每當存摺內有　項即未經千盈公司同意即私自領款私用‧‧‧
      經過答辯人仔細核算，千盈公司根本未欠原告任何款項」，已強辯飾非，蓋上
      訴人既於結算後即取得存摺，並即發現其未積欠被上訴人任何款項，此等重大
      情事，為何於長達六個月之期間，未曾異議，顯與事理大相違背！矧九十一年
      二月四日上訴人本人到庭時尚自認「剩下二十多萬元是因為原告沒有將二百萬
      元本票及所有權狀還給我，所以我還沒有清償」！
  ４、又上訴人既已立具書證，承諾積欠原告之款項，並分期清償，被上訴人據此要
      求返還，自有所本，不容上訴人再行飾詞推諉，雖上訴人主張依民法第九十二
      條之規定，撤銷因被詐欺而為之意思表示，惟所謂詐欺，係指欲相對人陷於錯
      誤，故意示以不實之事，令其因錯誤而為意思之表示，而上訴人就其如何受被
      上訴人詐欺始承諾償還原告四十五萬一千五百四十八元一節，僅係砌詞以對，
      並未舉證以實，則上訴人何能援引上揭法文，隨意撤銷其於九十年五月十六日
      與被上訴人已為合致之意思表示！
  ５、按兩造就上訴人應行給付被上訴人之款項，互為計算後，上訴人要求分期付款
      ，被上訴人亦予同意之過程及結果，應已符合民法第七百三十六條所定當事人
      約定，互相讓步，以終止爭執或防止爭執發生之和解契約成立要件，既已和解
      ，除有撤銷和解之法定原因，否則和解行為不容上訴人任意翻悔。退步而言，
      如認兩造於九十年五月十六日所為之協議，與和解契約成立要件尚屬有間，兩
      造間亦已成立「上訴人願給付被上訴人四十五萬一千五百四十八元，並分三期
      給付」之契約，此項契約既經雙方表示意思合致，當已合法有效，並具有創設
      之法律效果，縱其後上訴人主張會算之基礎有誤，其不應給付被上訴人四十五
      萬一千五百四十八元云云，依民法第八十八條、第九十條規定所示，上訴人除
      須舉證證明其達致前開契約之意思表示確係出於錯誤，且非出於自己之過失外
      ，尚須於意思表示後一年內撤銷之，然迄今已近三年，上訴人仍未依右揭法文
      規定撤銷所為意思表示，則上訴人應受上開會算之約束，殆無庸疑。至若上訴
      人陳稱會算及簽立字據之行為僅係觀念通知，尤屬曲解，乃上開行為在未經依
      法撤銷或依法認定無效前，為一合法有效之契約行為，法律效果已經發生，焉
      能再以單純之「觀念通知」強為類比。
  ６、此外，上訴人九十二年八月十三日上訴理由第四段所載金額，其中第第(4)、(6)
      (7)、(8)、(9)、(10)、(12)、(13)、(14)項，合計二、八一一、七０八元之款項，
      如被上訴人前此於九十三年一月七日提出之說明書所示，確係上訴人償付其向
      被上訴人借用之支票票款，其餘第(1)、(2)、(3)、(4)項，金額依序為四十九萬九
      千二百七十五元，一百六十二萬三千六百元，四十萬元，二十萬元之款項，則
      與借票票款之清償無涉，上訴人主張上開四項款項係供作償付借票之票款，無
      非以九十一年十二月十八日，被上訴人在原審應訊時，曾自認斯事為其理由，
      惟按被上訴人於前開庭訊，僅係陳言上開四項款項之取款憑條係被上訴人所繕
      寫，從未「自認」該等款項之領取，係為償付借票票款，而被上訴人所以有代
      上訴人提領款項之情形，係緣於上訴人經營千盈公司，在往來之台灣銀行中山
      分行、新竹分行附近停車極為不便之情況下，上訴人屢尋求被上訴人之協助，
      陪同其前往銀行存、提款，由被上訴人代為辦理存、提款手續，上訴人則駕車
      暫停路邊等候，此揆諸被上訴人除代為提款外，亦曾於八十九年十月三十日、
      十一月十五日、十一月三十日，分別代上訴人將訴外人春原營造股份有限公司
      簽發予上訴人自營之千盈公司之支票，存入千盈公司在台灣銀行中山分行所設
      帳戶乙節足證。職是，不能徒以千盈公司之存款係由被上訴人提取，即認該提
      取之款項，皆係供為償付借票之票款，否則，右開確係償付借票票款之二百八
      十一萬一千七百零八元，於併計被上訴人代領之上開四項款項，金額共計五百
      五十三萬四千五百八十三元，已超逾上訴人向被上訴人借用之支票票款（合計
      四、四五０、三八一元）一百零八萬四千二百零二元，此一百零八萬四千二百
      零二元，果如上訴人所言，遭被上訴人溢領，以上訴人經濟上本係困窘，始有
      向被上訴人借票使用之狀況，上訴人焉有不自知，乃至不訴請返還之理？殊違
      經驗法則至鉅！遑論如前所述，上訴人於原審已自認仍有「二十多萬元」之借
      款未清償，未清償之原因係被上訴人「沒有將二百萬元本票及所有權狀」返還
      上訴人，其主張已前後矛盾，足明上訴人連番說詞均係卸責之不實藉口。
  ７、除右開二百八十一萬一千七百零八元外，上訴人陸陸續續另以現金償付所借支
      票之票款，故兩造遂有就上訴人應行給付被上訴人之金額詳予會算之行為，並
      進而將結算結果立具和解契約，約定系爭款項分三期給付。今上訴人另主張前
      開約定並非兩造就之前借貸關係重予創設或認定，其簽發與系爭款項同額之本
      票予被上訴人，係擔保金錢借貸償還之用，亦非成立契約之表示，前開約定及
      本票係兩造間之前借貸關係進行會算後之憑證，非屬契約云云，亦信口開河，
      乃前開約定及本票之簽發苟非和解行為，及具有創設效果之契約，則兩造進行
      會算後，上訴人應係「即時」且「一次」清償所欠系爭款項，上訴人並無何法
      律上之依據得以延後三個月，且以分期給付方式為清償，上訴人所以能分三期
      ，並延後三個月償清系爭款項，即係因兩造已有和解及成立新約之行為，而出
      於該和解及契約效力之故。
  ８、被上訴人於起訴狀已提出上訴人出具之本票及上開字據，顯已有本於上開字據
      請求之主張，被上訴人在原審雖稱依據借貸關係請求，但亦同時提出上開字據
      及本票原本，被上訴人所以未明言尚有契約關係，係因上開字據之簽立，本源
      諸借貸款項之行為，是被上訴人係依借貸及履行契約之法律關係而為請求甚明
      ，且原審亦係據上開字據而為被上訴人勝訴之判決。苟認上開字據之簽立，係
      一獨立之契約行為，不在被上訴人主張之法律關係範圍，然請求之基礎事實同
      一者，訴之追加無須他造同意，此觀民事訴訟法第四百四十六條第一項、第二
      百五十五條第一項第二款規定即明，於茲前開約定之成立及本票之製作係本於
      上訴人向被上訴人多次借款後，經雙方會算所為，其基礎事實顯與上訴人借貸
      行為密不可分，且被上訴人在原審已提出為證，上訴人於原審亦予多次論辯，
      原審更已引為判決之基礎，則被上訴人前此本於履行契約之法律關係而為追加
      ，自為法之所許。並請求上訴人應給付被上訴人四十五萬一千五百四十八萬元
      ，及自九十年八月二十七日起，至清償日止，按年息百分之五計算之利息。
二、上訴人則以：
 １、上訴人書立之系爭字據內容為「所欠金額四十五萬一千五百四十八元預計分三
     期分期還清，每期為十萬五千零五百十六元，第一期六月二十六日十萬五千零
     五百十六元，第二期七月二十六日十萬五千零五百十六元，第三期八月二十六
     日十萬五千零五百十六元，四十五萬一千五百四十八元，甲○○五月十六日」
     ，由該上開字據內容得知，該書寫「所欠金額」之字據係單方表明兩造間有金
     錢借貸之事實，並非兩造就之前金錢借貸關係予以創設或認定。既然被上訴人
     亦不否認上開字據所載數額有誤，較實際金額多出，上訴人當可就金錢借貸實
     際未償還數額予以更正，所以上該字據並非契約。被上訴人亦自認上開字據所
     載金額係兩造間之前金錢借貸與部分償還後所為之清算所得者，並非被上訴人
     在五月十六日有另交付四十五萬一千五百四十八元予上訴人，故無該字據係契
     約之理。又本票乃擔保金錢借貸償還之用，依票據法第十三條規定反面得知，
     票據債務人以其自己與執票人間所存抗辯之事由，對抗執票人固為法之所許，
     所以本票簽發並非成立契約之表示。
 ２、被上訴人主張系爭四十五萬一千五百四十八元係借款，惟其先後陳述不一，依
     被上訴人陳述與狀載之事實研判，字據及本票係兩造間之前借貸關係進行會算
     事實行為後之憑證，及就清償期之約定爾。故被上訴人主張「若認上開借據或
     承諾書，係一獨立之契約，茲被上訴人本於履行契約之法律關係而為追加」。
     被上訴人將借據或承諾書視為係一獨立之契約，顯與事實相矛盾。依一般社會
     慣例，先交付借款後立「借據」或「承諾書」交付貸與人，乃以利貸與人主張
     曾有交付借貸金額予借款人之憑證，並非該後立「借據」或「承諾書」另成立
     一新的獨立借貸契約，若係獨立一契約，被上訴人應有另外再交付「借據」或
     「承諾書」上所示之金額予上訴人為是，但被上訴人並沒有，故被上訴人主張
     此係一獨立之契約，顯然違背經驗法則。
 ３、上訴人借用支票五十二張，扣除止付四張之支票，兌現金額為四百四十五萬零
     三百八十一元，並非被上訴人所指借用五十三張，三張支票止付，兌現金額四
     百五十二萬三千六百八十一元，如依被上訴人所言還款情形計算，共借用四百
     四十五萬零三百八十一元，扣除九十年二月二十八日以前後給付金額三百二十
     萬九千六百九十元、三月一日給付六萬元、三月二十六日給付七萬元、四月二
     十八日給付六十四萬零九百元，僅欠二十萬五千二百六十六元，並非被上訴人
     所指實際尚欠五十四萬三千零九十一元，或當初結算錯誤四十五萬一千五百四
     十八元。
 ４、被上訴人故意隱匿交付千盈公司所持第三人給付工程之支票款，金額合計為二
     十萬零四百五十五元，要被上訴人代為提示兌現後將款項用以支付借票之票款
     但是被上訴人並未將上開款項計入，誤導第一審法院認為千盈公司少付二十萬
     零四百五十五元。
 ５、被上訴人提出茗泉公司支票交易明細九張內只有上訴人提供千盈工程公司設在
     台灣銀行新竹分行0000000000帳戶內(1)八十九年十二月十六日一一
     九八、四二五元(2)八十九年十二月十六日十萬元(3)九十年三月一日六萬元入茗
     泉支存帳戶，除了(4)九十年四月十八日六十四萬零九百元被上訴人有自認有領
     款其於(5)八十九年十二月十一日四十萬元(6)八十九年十二月十五日十五萬元(7)
     八十九年十二月二十一日十二萬元，及上訴人提供千盈工程公司設在台灣銀行
     台北中山分行00000000000帳戶內(8)八十九年十一月十五日四十九
     萬九千二百七十五元(8)八十九年十一月三十日一百六十二萬三千六百元(10)九十
     年一月四日二十萬元 (11)九十年一月十五日三十二萬八千零六十元等，被上訴
     人在上開計算紀錄上均未載被上訴人顯然惡意為不實計算，至上訴人陷於錯誤
     而認為尚欠系爭四十五萬一千五百四十八元，故為書寫系爭借據與本票作為償
     還之意思表示。上訴人於第一審收受被上訴人準備書狀、準備書 (二)證據資料
     後，才發上揭被上訴人欺情事，實際上上訴人只借用四百四十五萬零三百八十
     一元，如扣除被上訴人自己紀錄一所記載內容已付款計四十六萬三千七百元不
     計入，光是上揭二本存摺提領金額五百三十三萬一千二百六十三元，已超出上
     訴人所借用金額尚多出八十八萬零八百八十二元，不論是千盈公司或是上訴人
     均無積欠被上訴人任何款項，故而以九十一年八月十四日答辯四書狀為撤銷上
     開還款四十五萬一千五百四十八元之意思表示送達被上訴人等語置辯。
三、本件原審對於被上訴人之請求，判決被上訴人全部勝訴，並准供擔保後假執行，
    上訴人全部不服，求為廢棄原判決，並駁回被上訴人在第一審之訴及其假執行之
    聲請；被上訴人則請求判決駁回上訴。
四、按訴之變更或追加，非經他造同意，不得為之。但第二百五十五條第一項第二款
    規定之請求之基礎事實同一者，不在此限，民事訴訟法第四百四十六條、第二百
    五十五條第一項第二款定有明文。又原告於第二審為訴之追加，苟其請求之基礎
    事實同一者，即非法所不許。所謂請求之基礎事實同一，係指變更或追加之訴與
    原訴之主要爭點有其共同性，各請求利益之主張在社會生活上可認為同一或關連
    ，而就原請求之訴訟及證據資料，於審理繼續進行在相當程度範圍內具有同一性
    或一體性，得期待於後請求之審理予以利用，俾先後兩請求在同一程序得加以解
    決，避免重複審理，進而為統一解決紛爭者，即屬之，最高法院九十年度台抗字
    第二號判決要旨可資參照。本件被上訴人於原審係以消費借貸之法律關係為訴訟
    標的，請求上訴人給付借款四十五萬一千五百四十八元，嗣於本院追加履行和解
    契約之法律關係為訴訟標的，因請求之基礎事實同為系爭借款，有在同一程序加
    以解決，避免重複審理，進而為統一解決紛爭之必要，依上揭說明，被上訴人所
    為訴之追加，於法相合，應予准許。
五、本件爭點：
  １、兩造於九十年五月十六會算，確認上訴人積欠金額為四十五萬一千五百四十八
      元，並合意分三期清償，是否為和解契約？
  ２、被上訴人有無詐欺上訴人而成立系爭和解契約？
六、得心証之理由：
  １、兩造於九十年五月十六會算，確認上訴人積欠金額為四十五萬一千五百四十八
      元，並合意分三期清償，性質為和解契約：
    (1)被上訴人主張上訴人自八十九年十月間起至九十年四月十六日止，向其借用支
      票週轉，借票期間長達半年之久，嗣兩造於九十年五月十六日會算結果，上訴
      人應給付被上訴人四十五萬一千五百四十八元，因上訴人要求分期給付，經上
      訴人同意後，上訴人即當場簽立字據，承諾「所欠金額四五一、五四八元，預
      計分三期分期還清，每期為一五０、五一六元，第一期六月廿六日一五０、五
      一六元、第二期七月廿六日一五０、五一六元、第三期八月廿六日一五０、五
      一六元」，並另行簽發九十年九月十五日到期，面額四十五萬一千五百四十八
      元之本票予被上訴人之事實，業據其提出與所述相符之系爭字據、本票各一件
      為証（見原審卷第七、八頁），上訴人亦自認上開字據、本票之真正，堪信被
      上訴人主張為真實。
    (2)雖上訴人辯稱系爭字據係單方表明兩造間有金錢借貸之事實，並非就金錢借貸
      關係予以創設或認定云云，惟按民法第七百三十七條規定：「和解有使當事人
      所拋棄之權利消滅及使當事人取得和解契約所訂明權利之效力」，又按「和解
      之本質，究為創設，抑為認定，應依和解契約之內容定之。當事人以他種之法
      律關係或以單純無因性之債務約束等，替代原有之法律關係時，屬於創設；否
      則，以原來而明確之法律關係為基礎而成立和解時，則屬認定。本件甲乙兩造
      就十萬元借款成立和解，同意由甲償還七萬元，其餘部分拋棄，係以原來明確
      之法律關係為基礎而成立之和解，應認僅有認定之效力。乙固非不得依原來消
      費借貸之法律關係訴請甲為給付，但法院不得為與和解結果相反之認定」，最
      高法院七十七年度第十九次民事庭會議決議（一）可資參照。惟查從系爭字據
      觀之，「所欠金額四五一、五四八元」即係兩造會算之結果，而「預計分三期
      分期還清，每期為一五０、五一六元，第一期六月廿六日一五０、五一六元、
      第二期七月廿六日一五０、五一六元、第三期八月廿六日一五０、五一六元」
      等語，則係兩造合意上開所欠金額由上訴人分三期清償，被上訴人並拋棄利息
      之請求，其性質上自應解釋為兩造間就係爭借款糾紛成立之和解契約，如僅有
      會算之金額，一般而言，固可認為僅係會算後簽立之字據，尚不足以認係和解
      契約，但本件其後段分期給付的文義，已足認定係就所欠金額達成之和解契約
      ，此觀上訴人會算後乃簽發與結算金額相同之本票予被上訴人作為償還，益証
      其係和解契約無訛，是上訴人所辯尚與事實不符，應無可採。
  ２、上訴人未能舉証証明受被上訴人詐欺而成立系爭和解契約：
    (1)按當事人主張有利於己之事實者，就其事實有舉證之責任。但法律別有規定，
      或依其情形顯失公平者，不在此限，民事訴訟法第二百七十七條定有明文。又
      被詐欺而為意思表示者，依民法第九十二條第一項之規定，表意人固得撤銷其
      意思表示，惟主張被詐欺而為表示之當事人，應就此項事實負舉證之責任，最
      高法院四十四年台上字第七五號亦著有判例可資參照。上訴人主張被上訴人於
      會算時，未將部分款項計入，顯然惡意為不實計算，致其陷於錯誤而認為尚欠
      四十五萬一千五百四十八元，故而書立系爭字據、本票作為償還之之意思表示
      云云，依上開說明，上訴人自應就被詐欺之事實負舉證責任。
    (2)惟所謂詐欺係指欲相對人陷於錯誤，故意示以不實之事，令其因錯誤而為意思
      之表示而言，查上訴人向被上訴人借支票週轉之次數多達五十餘次，前後長達
      半年之久，而上訴人清償之方式或以現金清償，或由被上訴人持千盈公司台灣
      銀行中山分行及新竹分行之存摺轉帳提領，而每次清償之金額亦非對應每筆借
      票金額，故欲一一核對借款及欠款金額，本有困難，且上訴人借款時均由其本
      人所自為，就借款及還款之金額，處於可以自行查證、了解之地位，非被上訴
      人所得任意隱匿或主張，上訴人對被上訴人提出之借票記錄，亦可提出質疑，
      或提出相對之資料以供比對，縱認被上訴人於會算時提出之借票記錄與實際借
      款情形有所不符，充其量亦僅是有無錯誤之問題，尚難單憑該事實，即認為被
      上訴人有詐欺之行為，是上訴人所辯應非可採，上訴人既未能舉証証明上訴人
      有何詐欺行為，其主張依民法第九十二條第一項規定撤銷系爭和解契約所為意
      思表示，於法自有未合。
  ３、綜上所述，兩造間於九十年五月十六日就借款會算結果，確認上訴人積欠金額
      為四十五萬一千五百四十八元，並書立系爭字據、本票予上訴人，表示願分三
      期償還，已成立和解契約，上訴人無法證明被上訴人有詐欺行為，其主張撤銷
      被詐欺之意思表示，自無足採，上訴人自應受該和解契約之拘束，被上訴人本
      於履行和解契約之法律關係，請求上訴人給付四十五萬一千五百四十八元，及
      自最後一期還款日之翌日即九十年八月二十七日起至清償日止，按年息百分之
      五計算之利息，為有理由，原審判命上訴人如數給付，並命供擔保宣告假執行
      ，於法並無違誤。上訴意旨指摘原判決不當，求予廢棄改判，為無理由，應予
      駁回。又被上訴人依返還借款請求權與履行和解契約之法律關係而為請求，觀
      其性質係以單一之聲明，達其數請求之同一目的，應屬重疊之合併，被上訴人
      就履行和解契約之法律關係已獲勝訴判決，自無庸就返還借款之法律關係再為
      裁判，併此敘明（最高法院八十七年度台上字第二六０二號判決意旨參照）。
七、本件判決之基礎已臻明確，兩造其餘之攻擊、防禦方法與舉証，經審酌後，核與
    判決結果無影響，爰不一一論列，併此敘明。
八、訴訟費用負擔之依據：民事訴訟法第七十八條。
中　　　華　　　民　　　國　　九十三　　年　　　六　　　月　　 十六 　　日
                                    臺灣新竹地方法院民事第二庭
~B審判長法官　吳上晃
~B法　　　官　楊明箴
~B法　　　官　鄭子俊
右為正本係照原本作成。
不得上訴。
中　　　華　　　民　　　國　　九十三　　年　　　六　　　月　　 十六 　　日
~B法院書記官  邱明智
